【裁判字號】    90,再易,19
【裁判日期】    901219
【裁判案由】    再審之訴
【裁判全文】
臺灣臺北地方法院民事判決  九十年度再易字第一九號
    再審原告    甲○○
    再審被告    乙○○
右當事人間請求返還不當得利等事件，再審原告對於中華民國八十九年九月二十九日
本院八十九年度簡上字第七七二號確定判決，提起再之訴，本院判決如左。
    主    文
再審原告之訴駁回。
訴訟費用由再審原告負擔。
    事實及理由
一、按再審之訴顯無理由者，得不經言詞辯論，以判決駁回之，民事訴訟法第五百零
    二條第二項定有明文。本件經本院審酌再審原告所主張之再審事由，認並不足以
    動搖原確定判決所為判斷之結果，無須另經調查辯論，爰依上揭規定，不經言詞
    辯論而為判決。
二、再審原告起訴主張：原確定判決就系爭協議書之性質，先謂係屬於民法第三百十
    條之情形，即由再審原告甲○○向再審被告乙○○給付，以為清償再審原告對訴
    外人任顏金菊之死會會款債務，嗣又謂屬於民法第三百十一條之情形，即由再審
    原告代任顏金菊向再審原告清償云云，其有判決理由矛盾之當然違背法令。本件
    系爭之協議書，不論其性質是否約定再審原告向再審被告給付以發生消滅自己債
    務之效力，抑或由再審原告立於第三人之地位，代任顏金菊清其對再審被告所欠
    之債務，然再審原告即係在該協議書有效存在之前提下，始向再審被告給付新台
    幣（下同）七萬三千元，嗣該協議書經本院新店簡易庭以八十八年度店簡字第四
    六四號判決撤銷確定，再審被告受領該七萬三千元之法律上原因，即已不存在，
    原確定判決竟謂再審被告無庸返還，自有不適用民法第一百七十九條後段規定之
    顯然錯誤。又系爭協議書經判決撤銷確定後，依民法第一百十四條規定，視為自
    始無效，即無任顏金菊同意或承認再審原告向再審被告給付、或再審原告願代任
    顏金菊向再審被告清償之情形存在，從而再審被告向再審原告收取之七萬三千元
    亦失所依據，自無民法第三百十條或第三百十一條所指由第三人代為清償或向第
    三人給付而仍發生清償效力之可言，因此原確定判決亦有適用民法第一百十四條
    、第三百十條、第三百十一條規定之顯然錯誤。且任顏金菊對再審原告之四十八
    萬元債權，嗣後亦全數遭任顏金菊之他債權人聲請強制執行完畢，若再審原告未
    能向再審被告索還七萬三千元，再審原告即受有多對任顏金菊給付七萬三千元之
    損害，原確定判決就此不查，自有不當。末查不當得利之返還，不以其受領之利
    益出於詐害行為為要件，原確定判決以再審被告受領再審原告所給付之七萬三千
    元並非詐害行為為由，謂再審被告之受領並非不當得利，其適用上揭法規亦有顯
    然之錯誤等語。並聲明：(一)本院八十九年度簡上字第七七二號判決駁回再原告請
    求返還不當得利七萬三千元之上訴部分廢棄；(二)廢棄部分，改判廢棄本院新店簡
    易庭八十九年度店簡字第三二號為再審原告不利之判決，並命再審被告給付再審
    原告七萬三千元，暨自上開訴訟之起訴狀繕本達再審被告之翌日起至清償日止，
    按年息百分之五計算之利息。
三、本件係不經言詞辯論判決，未通知再審被告為任何聲明、陳述。
四、兩造不爭執之事實：
    (一)兩造於八十七年十一月廿五日與任顏金菊、蔡香粉共同簽署協議書，約定再審
      原告應向任顏金菊給付之互助會死會款，改交由再審被告及蔡香粉收取，再審
      原告已依上開協議，給付七萬三千元與再審被告。
    (二)上開協議，經訴外人王金雪向本院訴請撤銷，經本院新店簡易庭於八十八年八
      月卅一日以八十八年度店簡字第四六四號判決撤銷確定。
    (三)再審原告曾積欠任顏金菊四十八萬元之債務，任顏金菊則積欠再審被告六十萬
      元之債務。
五、得心證之理由：
    (一)按民法第三百十條規定債務人向第三人為清償之效力，同法第三百十一條則係
      規定第三人代債務人為清償之效力，該二條文之規定，並非處於擇一不可之狀
      態，其間尚有相交集之處，蓋債務人向第三人為清償時，該第三人或為其債權
      人之債權人或債權之準占有人，於該第三人為債權人之債權人時，由受領者之
      角度觀之，其債之清償，係由第三人為之，此觀諸該二條文之文義灼然甚明，
      以本件而言，再審原告之代任顏金菊清償再審被告之債務，即屬此例，再審原
      告以原確定判決援引該二條文，認原確定判決之認事用法，前後矛盾云云，並
      非可採。
    (二)系爭協議書固經本院新店簡易庭於八十八年八月卅一日以店簡字第四六四號判
      決撤銷確定，而法律行為經撤銷者，亦視為自始無效，民法第一百十四條第一
      項定有明文。惟查，上開本院八十八年店簡字第四六四號判決，係訴外人王金
      雪以再審原告、再審被告、任顏金菊、蔡香粉間所為之系爭協議書，任顏金菊
      於該協議書所為之有償行為亦即讓與債權之行為，於行為時明知有損害債權人
      之權利，而受益人於受益時亦知其情事，聲請本院撤銷之，此觀之上開民事判
      決書甚明，故上開判決所撤銷者，為兩造與任顏金菊間之債權讓與行為，而細
      查原確定判決卷附之系爭協議書，其意亦確為債權讓與行為，雖然債權讓與行
      為於事實上會發生債務人向第三人清償之情形，然於法律上則屬可截然區分之
      觀念，該債權讓與之受讓人接受清償，係本於債權人之地位受償，而債務人之
      清償，亦係居於第三人地位為清償行為，與第三人之代為清償不同。因此本件
      兩造與任顏金菊間之債權讓與行為，雖經本院判決撤銷確定，而自始無效，回
      復自簽訂系爭協議書前之狀態，但並無礙於同意再審原告向第三人即再審被告
      清償其對債權人任顏金菊之債務，經再審被告受領及債權人任顏金菊於再審原
      告清償之限度內受有消滅其對再審被告債務之利益，依民法第三百十條及第三
      百十條第一項前段之規定，即發生清償之效力，是再審被告受領再審原告所交
      付之七萬三千元，並非無法律上之原因而受有利益，再審原告主張再審被告受
      領上開金錢，係屬不當得利云云，顯非可採。
    (三)再審原告曾積欠任顏金菊四十八萬元，而任顏金菊則積欠再審被告六十萬元之
      債務，為兩造於原確定判決審理中所俱不爭執，雖任顏金菊對再審原告之債權
      ，嗣於經任顏金菊之債權人王金雪聲請本院為強制執行，經本院於八十八年十
      一月六日發執行命令執行完畢，有該執行命令，附於本院八十九年度店簡字第
      三二號案卷可稽，而再審原告向再審被告清償該七萬三千元，係於八十八年一
      月廿六日亦有再審被告所立之收據附於上開案卷可查，因此，再審原告向再審
      被告為清償，顯係在王金雪聲請本院發執行命令之前，則再審原告向再審被告
      之效力應已發生，其未於王金雪聲請執行全數債權四十八萬元之程序提出異議
      ，以此主張其前對再審被告之清償受有損害，自無足採。
    (四)按法律行為經撤銷者，當事人知其得撤銷，或可得而知者，應負回復原狀或損
      害賠償之責任，民法第一百十四條第二項、第一百十三條定有明文，是法律行
      為經撤銷後，須於行為當時知其撤銷或可得而知者，始有負回復原狀之義務，
      而就此積極事實，應由主張之一造負舉證之責，惟查再審原告於原確定判決審
      理中，並未對再審被告於簽訂系爭協議時明知或可得而知系爭協議得撤銷之情
      事，舉證以實其說，其以上揭規定，請求再審被告返還七萬三千元，亦屬無據
      。
    (五)再審原告另主張不當得利之返還，不以其受領之利益出於詐害行為為要件，原
      確定判決以再審被告受領再審原告所給付之七萬三千元並非詐害行為為由，謂
      再審被告之受領並非不當得利，其法規有顯然之錯誤云云。惟查，原確定判決
      援引最高法院五十五年台上字第二八三九號判例意旨，其意在說明再審原告之
      清償行為，並非詐害之行為，再審被告之受領行為並無不當得利，並非在說明
      不當得利之受領利益行為，須以詐害行為為要件，再審原告此項主張亦非可採
      。
六、綜上所述，本件原確定判決，並無適用民法第一百十四條、第一百七十九條、第
    三百十條、第三百十一條規定之顯然錯誤，再審原告起訴主張原確定判決，適用
    上揭法規顯有錯誤，提起本件再審之訴，聲明廢棄原確定判決，並改判廢棄本院
    新店簡易庭八十九年度店簡字第三二號為再審原告不利之判決，並再審被告給付
    再審原告七萬三千元，暨自上開訴訟之起訴狀繕本達再審被告之翌日起至清償日
    止，按年息百分之五計算之利息，顯無理由，應予駁回。
七、結論：本件再審之訴顯無理由，依民事訴訟法第五百零二條第二項、第七十八條
    ，判決如主文。
中      華      民      國      九十      年    十二    月    十九    日
                                民事第六庭審判長法      官  鄭純惠
                                                法      官  陳秀貞
                                                法      官  周玫芳
右為正本係照原本作成
如對本判決上訴，須於判決送達後廿日內向本院提出上訴狀
中      華      民      國      九十      年    十二    月    十九    日
                                                法院書記官  王朝枝


司法院資訊處製作；財團法人民間司法改革基金會備份。
